【裁判字號】    99,上易,623
【裁判日期】    990519
【裁判案由】    偽造文書
【裁判全文】
臺灣高等法院刑事判決                 99年度上易字第623號
上  訴  人
即  被  告  甲○○
上列上訴人因偽造文書案件，不服臺灣宜蘭地方法院99年度易字
第10號，中華民國99年2 月4 日第一審判決（起訴案號：臺灣宜
蘭地方法院檢察署98年度偵字第4766號），提起上訴，本院判決
如下：
    主  文
上訴駁回。
    事  實
一、甲○○為陳義明（另案通緝中）之胞兄。緣陳義明於民國（
    下同）97年2 月15日以手槍將乙○○射擊成傷後（陳義明所
    涉違反槍砲彈藥刀械管制條例、重傷害未遂等案件，業經本
    院以98年度上訴字第1121號判決判處應執行有期徒刑13年在
    案），其已預見自己日後恐需支付鉅額之賠償金額予乙○○
    ，且名下之財產均可能成為乙○○追索求償之標的，而甲○
    ○亦知上情，陳義明與甲○○乃思以陳義明提供其所有之宜
    蘭縣礁溪鄉○○段1324地號土地（權利範圍10000 分之143
    ）暨其上之宜蘭縣礁溪鄉○○段3380建號建物（門牌號碼為
    宜蘭縣礁溪鄉○○路176 之5 號7 樓）虛偽設定擔保金額新
    臺幣（下同）700 萬元之普通抵押權予甲○○，以此方式來
    妨害乙○○之追索求償，甲○○與陳義明乃基於使公務員登
    載不實之犯意聯絡，明知陳義明並未積欠甲○○700 萬元，
    竟仍共同委請不知情之代書顏美汝（即陳義明、甲○○之兄
    陳義彥之妻）於97年2 月21日前往宜蘭縣宜蘭地政事務所申
    請於前揭土地及建物上辦理「權利人：甲○○、債權額比例
    ：全部一分之一、擔保債權總額：700 萬元、擔保債權種類
    及範圍：97年1 月25日之借貸、清償日期：102 年1 月24日
    、債務人及債務額比例：陳義明，債務額比例全部、權利標
    的：所有權、設定義務人：陳義明」不實內容之普通抵押權
    設定登記事宜，致使宜蘭縣宜蘭地政事務所不知情之承辦公
    務員於形式審查後，即於97年2 月25日將上開不實內容之普
    通抵押權登載於職務上所掌之土地及建物登記簿等公文書上
    ，致生損害於宜蘭縣宜蘭地政事務所對於地政登記資料管理
    之正確性，並妨害債權人乙○○對於陳義明之追索求償。嗣
    因乙○○於97年3 月5 日向臺灣宜蘭地方法院聲請執行假扣
    押陳義明前揭所有之土地及房屋後，始發現上開屋、地已遭
    甲○○設定700 萬元之普通抵押權，始悉上情。
二、案經乙○○訴請臺灣宜蘭地方法院檢察署檢察官偵查起訴。
    理  由
壹、程序方面：
    按被告以外之人於審判外之陳述，雖不符刑事訴訟法第159
    條之1 至第159 條之4 之規定，而經當事人於審判程序同意
    作為證據，法院審酌該言詞陳述或書面陳述作成時之情況，
    認為適當者，亦得為證據；當事人、代理人或辯護人於法院
    調查證據時，知有刑事訴訟法第159 條第1 項不得為證據之
    情形，而未於言詞辯論終結前聲明異議者，視為有前項之同
    意，刑事訴訟法第159 條之1 、第159 條之5 第1 項、第2
    項分別定有明文。經查，本判決下列所引用之被告以外之人
    於審判外之陳述，檢察官、被告於原審及本院言詞辯論終結
    前均未聲明異議，本院審酌上開證據資料製作時較無人情施
    壓或干擾，亦無不當取供，及證明力明顯過低之瑕疵，認以
    之作為證據應屬適當，故揆諸前開規定，認前揭證據資料有
    證據能力，合先敘明。
貳、實體方面：
一、訊據被告甲○○矢口否認有何使公務員登載不實之犯行，辯
    稱：伊前前後後借給陳義明之債款超過700 萬元，伊係於97
    年1 月間得知陳義明已用1,000 萬元之現金購買本件房屋及
    土地後，為了確保債權，始要求陳義明開立700 萬元之本票
    ，並於其所購買之房、地上設定抵押權，此乃真的債權、真
    的抵押權，伊並無使公務員登載不實之犯行云云，惟查：
（一）甲○○與陳義明為兄弟，陳義明因於97年2 月15日以手槍
      將乙○○射擊成傷等情，刑事部分已遭本院以98年度上訴
      字第1121號判決判處應執行有期徒刑13年，民事部分亦遭
      原審法院以98年度重訴字第12號判決應賠償乙○○8,952,
      926 元。甲○○、陳義明共同委請代書顏美汝於97 年2月
      21日前往宜蘭縣宜蘭地政事務所申請於陳義明所有之宜蘭
      縣礁溪鄉○○段1324地號土地（權利範圍10000 分之143
      ）暨其上宜蘭縣礁溪鄉○○段3380建號建物（門牌號碼宜
      蘭縣礁溪鄉○○路176 之5 號7 樓）辦理「權利人：甲○
      ○、債權額比例：全部一分之一、擔保債權總額：700 萬
      元、擔保債權種類及範圍：97年1 月25日之借貸、清償日
      期：102 年1 月24日、債務人及債務額比例：陳義明，債
      務額比例全部、權利標的：所有權、設定義務人：陳義明
      」內容之普通抵押權設定登記事宜，宜蘭縣宜蘭地政事務
      所承辦公務員即於97年2 月25日將上開內容之普通抵押權
      登載於職務上所掌之土地及建物登記簿等公文書上。乙○
      ○則於97年3 月5 日向原審法院聲請執行假扣押陳義明所
      有之前揭土地及房屋，原審法院則於當日完成查封登記等
      事實，業據證人即代書顏美汝於檢察官偵查時證述明確（
      見他字卷第71頁至第72頁），且為被告甲○○所不否認（
      見他字卷第60頁至第61頁；原審卷第47頁、第49頁），並
      有臺灣宜蘭地方法院97年度裁全字第145 號假扣押案件影
      印卷宗、同院97年度執全字第99號假扣押執行案件影印卷
      宗、同院98年度重訴字第12號民事判決書影本、宜蘭縣礁
      溪鄉○○段1324地號土地登記謄本、宜蘭縣礁溪鄉○○段
      3380號建號建物登記謄本、土地登記申請書、土地建築改
      良物抵押權設定契約書、本院98年度上訴字第1121號刑事
      判決書等件在卷可稽，自堪信為真實。
（二）又被告甲○○委請代書即兄嫂顏美汝於97年2 月21日前往
      宜蘭縣宜蘭地政事務所申請辦理本件普通抵押權設定登記
      事宜前，即已知陳義明於97年2 月15日涉嫌以手槍將乙○
      ○射擊成傷一事之事實，已據被告甲○○坦認在卷（見他
      字卷第61頁；原審卷第63頁；本院第31頁反面），可見被
      告甲○○於委請代書顏美汝辦理本件普通抵押權設定登記
      前，即已知悉陳義明因槍傷乙○○一事，勢必需要負起賠
      償乙○○之責任，且陳義明之財產均為乙○○日後追索賠
      償之標的，於陳義明所有之不動產上設定普通抵押權勢將
      妨害債權人乙○○對於陳義明之追索求償，則被告甲○○
      、陳義明於上開槍擊傷人事件發生後之6 日內，旋即委請
      從事代書工作之兄嫂顏美汝向宜蘭地政事務所申請辦理本
      件普通抵押權設定登記，其時間點如此巧合緊接，其動機
      自屬可議。
（三）再者，被告甲○○雖辯稱：「伊確實前前後後借給陳義明
      超過七百萬元，本件是真債權、真抵押權，伊並沒有使公
      務員登載不實之犯行。」云云，且證人即被告甲○○之兄
      陳義彥於檢察官偵查時亦附和證稱：「一、二十年前，我
      與甲○○一起買土地合建賺了錢，甲○○的錢放在我這裡
      。當初陳義明要開清潔公司買車子（註：指雀士衛理有限
      公司），陳義明要向甲○○借錢，甲○○就叫我開支票給
      陳義明，我就開了約400 萬元的支票給陳義明。」等語（
      見他字卷第71頁），惟查：
    (一)就本件所謂之700 萬元債務內容，被告甲○○於98年11月
      16日檢察官偵訊時係稱：「因為陳義明開了二間公司（註
      ：指雀士衛理有限公司—82年7 月29日設立登記、冠山工
      程顧問有限公司—90年2 月13日設立登記），他於82年開
      公司和買車的400 萬元是我出的，當時我的錢放在陳義彥
      那裡，我是請陳義彥開票給陳義明。另外他開第二家公司
      時，向我拿了100 萬元。他結婚時，我也給他50萬元。另
      外他到南部做生意時，也有向我借錢。我總共借他超過70
      0 萬元。」等語（見他字卷第60頁）；於原審審理時則稱
      ：「82年陳義明要成立雀士衛理有限公司時，需要買車、
      公司開辦費、公司週轉金，所以我借他約400 萬元，並請
      陳義彥開支票給陳義明。88、89年期間，陳義明到台南租
      了一片土地做生意，我陸陸續續借了他210 萬元，錢都是
      從我聯邦銀行新莊分行的帳戶領出現金交給他。在88年11
      月間，為了陳義明結婚，我借了50萬元給陳義明，這筆錢
      是我從聯邦銀行新莊分行領出47萬元現金，連同身上3 萬
      元現金，湊成50萬元借給陳義明。我所提出之聯邦銀行新
      莊分行存摺內之全部提款紀錄所提領出來的現金都是我借
      給陳義明的。93年10月間，陳義明因經營冠山公司缺少週
      轉金，我就借他一筆120 萬元，這筆錢是由我存在媽媽陳
      玉燕帳戶內之款項，提領出來借給陳義明的。」等語（見
      院卷第59至61頁），其前後所述之內容已不盡相符。況且
      ，被告甲○○始終未能提出任何有關前揭700 餘萬元借款
      之借貸文件，且被告甲○○竟會讓陳義明積欠債務長達10
      餘年均不催討，舊債未償，卻又不斷借出新債，前後累積
      達數百萬元之多，而陳義明既有餘裕以現金購得價值1,00
      0 萬元之前揭房地，卻不思先清償積欠被告甲○○多年之
      上開債務，則被告甲○○所述之借貸情節是否屬實，自足
      令人質疑。
    (二)其次，被告甲○○雖提出雀士衛理有限公司公司執照、汽
      車買賣合約書、陳義彥於台北縣新莊市農會之帳戶交易紀
      錄，並辯稱：「82年陳義明要成立雀士衛理有限公司時，
      需要買車、公司開辦費、公司週轉金，所以我借他約400
      萬元，並請陳義彥開支票給陳義明。後來公司結束營業，
      車輛就賣給他人，有汽車買賣合約書可以佐證。」云云，
      然依卷附雀士衛理有限公司（82年7 月29日設立登記）公
      司執照上之記載，雀士衛理有限公司之登記資本額僅有10
      0 萬元（見他字卷第65頁），則被告甲○○、證人陳義彥
      所稱「陳義明為經營雀士衛理有限公司而於82年間向甲○
      ○借款400 萬元」云云，即與卷內資料互有齟齬。況且，
      被告甲○○所提出之汽車買賣合約書上所記載之車輛賣主
      係陳義芳（82年8 月20日出售），並非陳義明或雀士衛理
      有限公司（見原審卷第69頁），顯然無法證明其上所載之
      車輛與陳義明或雀士衛理有限公司有關，縱證人陳義芳於
      本院審理時證稱：該車輛係陳義明借用伊名義所購得等語
      （見本院卷第43頁）實屬，亦無法據以證明被告甲○○曾
      借款予陳義明買車來經營雀士衛理有限公司之事實。更何
      況證人即同案被告陳義明於其所出具之證明書上已明白指
      稱「伊於82年間成立雀士衛理有限公司，透過甲○○向陳
      義彥借支400 萬元。」等語（見原審卷第68頁），其所述
      之出借人乃「陳義彥」，顯與被告甲○○、證人陳義彥所
      稱之出借人「甲○○」完全歧異。依此，益徵被告甲○○
      前揭所辯，及證人陳義彥之證詞，分屬事後卸責、迴護之
      詞，均與實情乖違，不足採信。而被告甲○○所提出之雀
      士衛理有限公司之公司執照、汽車買賣合約書、陳義彥於
      臺北縣新莊市農會之帳戶交易紀錄，亦屬臨訟湊用之物，
      並不足以證明其有於82年間借款四百萬元予陳義明之事實
      。
    (三)另被告甲○○雖提出戶名甲○○、帳號000000000000 號
      之聯邦銀行新莊分行存摺影本（見他字卷第83頁至第87頁
      ），並辯稱：「88、89年期間，陳義明到台南租了一片土
      地做生意，我陸陸續續借了他210 萬元，錢都是我聯邦銀
      行新莊分行帳戶領出現金交給他。在88年11月間，為了陳
      義明結婚，我借了50萬元給陳義明，這筆錢是我從聯邦銀
      行新莊分行領出47萬元現金，連同身上3 萬元現金，總共
      交給陳義明50萬元。我所提出之聯邦銀行新莊分行存摺內
      的全部提款紀錄所提領出來的錢都是借給陳義明。」云云
      ，然查：經彙總計算上開帳戶存摺上所記載之交易紀錄，
      被告甲○○自88年5 月18日開立此帳戶後迄89年6 月間止
      ，該帳戶內之存入、支出之總金額各約260 餘萬元，雖與
      其所稱借款予陳義明之總金額260 萬元大致相符，然此一
      帳戶既係被告甲○○為自己金融交易所需而開立，豈有可
      能自帳戶開立後，於88年5 月至89年6 月間存入該帳戶內
      之款項，被告甲○○個人未使用分毫，而全部皆出借予陳
      義明使用，此顯與常理有違。更何況，依上開帳戶存摺上
      所記載之交易紀錄（見他字卷第85頁至第86頁），可知於
      88年7 月23日88年8 月26日之間，該帳戶曾經提領出725,
      000 元之現金，然陳義明於84年8 月10日至88年9 月3 日
      間係在臺灣花蓮監獄服刑之事實，有陳義明之本院被告前
      案紀錄表在卷可稽（見原審卷第8 頁反面、第11頁反面）
      ，則陳義明又豈有可能於88年7 月23日88年8 月26日在監
      服刑期間因為要到臺南地區租地做生意，而向被告甲○○
      借用725,000 元現金？足徵被告甲○○前揭所辯，實屬臨
      訟虛構之詞，不足採信，而其所提出之聯邦銀行新莊分行
      帳戶之存摺資料，亦屬臨訟拼湊冀以符其辯詞之物，顯不
      足以證明其有於88、89年間借款260 萬元予陳義明之事實
      。
    (四)再被告甲○○雖提出冠山工程顧問有限公司公司執照及戶
      名陳玉燕、帳號0000000000000 號之台北國際商業銀行思
      源分行存摺影本（見他字卷第77頁至第82頁），並辯稱：
      「93年10月間，陳義明因經營冠山公司缺少週轉金，我就
      借他一筆120 萬元，這筆錢是由我存在媽媽陳玉燕帳戶內
      之款項，提領出來借給陳義明的。」云云，而依上開存摺
      所記載之交易資料顯示，於93年10月29日該帳戶固曾遭人
      領出現金126 萬元（見他字卷第82頁），然此帳戶之開立
      人既為陳玉燕，則該筆款項之所有人、領用人究係陳玉燕
      或甲○○？該筆款項領出後，是否出借予陳義明？係由何
      人出借予陳義明？均屬有疑。更何況被告甲○○於偵查中
      係稱：「陳義明因經營冠山公司而向伊借款100 萬元。」
      等語（見他字卷第60頁），然於原審審理中卻稱：「陳義
      明因經營冠山公司而向伊借款120 萬元」等語（見原審卷
      第61頁），其前後所述迥然不同。足徵被告甲○○所抗辯
      之借款金額只是臨訟時，為了配合前揭存摺交易紀錄所虛
      構，自不足採信。又被告甲○○所提出之冠山工程顧問有
      限公司公司執照、聯邦銀行新莊分行帳戶之存摺資料，要
      屬臨訟湊用之物，亦不足以證明其有於93年間借款120 萬
      元予陳義明之事實。
    (五)又被告甲○○雖提出以陳義明名義簽發之面額700 萬元本
      票影本1 張（見原審卷第70頁），欲證明其與陳義明間確
      有前揭700 餘萬元之債務關係，然查：此一紙本票之發票
      日期係在97年1 月25日（到期日102 年1 月24日），與被
      告甲○○所稱前揭700 餘萬元之借款時間完全不符，此本
      票顯不能證明被告甲○○確實曾於其所稱之前揭時間借款
      700 餘萬元予陳義明之事實。況被告甲○○既然知道要求
      陳義明簽發本張700 萬元之本票以為債務擔保，則何以其
      於所稱之前揭時間陸續出借鉅款予陳義明時，卻未要求陳
      義明出具任何之借據或本票以供債權證明或擔保？又被告
      甲○○早於97年1 月間即已知陳義明以1,000 萬元之現金
      購得宜蘭縣礁溪鄉○○段1324地號土地（權利範圍10000
      分之143 ）暨其上宜蘭縣礁溪鄉○○段3380建號建物（門
      牌號碼宜蘭縣礁溪鄉○○路176 之5 號7 樓）之事實，已
      如前述，則被告甲○○為何不於知悉陳義明買受前揭房地
      時即要求陳義明提供該房、地設定抵押以為債權之擔保，
      反而遲至陳義明於97年2 月15日槍傷乙○○事件發生後，
      始於97年2 月21日委請兄嫂顏美汝辦理本件之普通抵押權
      登記？故由此等情節觀之，並參酌本件抵押權登記及本票
      上所記載債權額、債權發生日、清償日之內容均相一致之
      情形，顯見上開本票僅為陳義明於槍傷乙○○後，為辦理
      本件抵押權設定登記以妨害乙○○求償而製作，此亦為被
      告甲○○所自承（見他字卷第61頁），自難依此即認被告
      甲○○對於陳義明確有其所主張之前揭700 萬元之債權。
（四）綜核被告甲○○與陳義明為兄弟至親關係；陳義明明知於
      97年2 月15日槍傷乙○○後，其可能遭乙○○追索鉅額之
      賠償，且其名下之財產均成為乙○○追索求償之標的，而
      被告甲○○亦明知上情；陳義明旋即於97年2 月25日在其
      名下所有之宜蘭縣礁溪鄉○○段1324地號土地（權利範圍
      10000 分之143 ）暨其上宜蘭縣礁溪鄉○○段3380建號建
      物（門牌號碼宜蘭縣礁溪鄉○○路176 之5 號7 樓）設定
      鉅額700 萬元之普通抵押權予其兄即被告甲○○（提出抵
      押權設定登記申請日為97年2 月21日）；被告甲○○所辯
      之借貸情節，均無證據可資證明屬實，顯不足採信，則被
      告甲○○與陳義明共同謀議以「於陳義明所有之前揭不動
      產上虛偽設定擔保金額700 萬元之普通抵押權予甲○○」
      方式，以妨害槍擊案件被害人乙○○對於陳義明求償之意
      圖已灼然甚明，被告甲○○辯稱：「本件是真的債權、真
      的抵押權。」云云，要屬事後卸責諉過之詞，不足採信。
（五）末查，申請為普通抵押權設定登記時，地政機關之承辦公
      務員只依申請人之申請，查核是否備齊必要之文件後，即
      依申請人之申請內容於土地或建物登記簿上為普通抵押權
      之登記，至於抵押債務人與抵押債權人間是否確有該債權
      債務關係存在、是否真意設定抵押權，則不在其審查之列
      ，此觀土地登記規則之相關規定即明。意即當申請人提出
      普通抵押權設定登記之申請時，地政機關之承辦公務員僅
      做書面形式審查後，即依申請人之申請予以登載於土地或
      建物登記簿之公文書上。從而，被告甲○○明知陳義明並
      未積欠伊700 萬元，竟與陳義明共同謀議以「於陳義明所
      有之前揭不動產上虛偽設定擔保金額700 萬元之普通抵押
      權予甲○○」方式，以妨害槍擊案件被害人乙○○對於陳
      義明之求償，且向宜蘭縣宜蘭地政事務所申請於前揭土地
      及建物上辦理該不實內容之普通抵押權設定登記，致使宜
      蘭地政事務所不知情之承辦公務員於形式審查後，即將該
      不實內容之普通抵押權登載於職務上所掌之土地及建物登
      記簿等公文書上，被告甲○○上開所為，自足致生損害於
      宜蘭縣宜蘭地政事務所對於地政登記資料管理之正確性，
      並妨害債權人乙○○對於陳義明之追索求償。
（六）綜上所述，本案事證已臻明確，被告甲○○空言否認犯行
      ，委無足取，其犯行洵堪認定，應依法論科。
二、核被告甲○○所為，係犯刑法第214 條之使公務員登載不實
    罪。被告甲○○與陳義明間，就上開犯行，互有犯意聯絡及
    行為分擔，為共同正犯。另被告甲○○係利用不知情之代書
    顏美汝遂行本件犯行，為間接正犯。
三、原審認被告甲○○罪證明確，因而依刑法第28條、第214 條
    、第41條第1 項前段之規定，並審酌被告甲○○之素行、智
    識程度，犯罪之動機、目的、手段，為妨害遭陳義明槍傷之
    被害人乙○○對於陳義明之追索求償，竟與陳義明共謀於陳
    義明所有之本件房屋及土地上虛偽設定普通抵押權後，即向
    地政事務所提出普通抵押權設定登記之申請，致使地政機關
    承辦公務員將此不實事項登載於職務上所掌之公文書，損及
    地政機關對於地政登記資料管理之正確性，且導致債權人乙
    ○○之索償無門，其行為之惡性非輕，及犯罪後態度等一切
    情狀，酌情量處被告甲○○有期徒刑6 月，並諭知易科罰金
    之折算標準。核其認事用法，並無違誤，量刑亦稱妥適，被
    告甲○○上訴意旨，仍執前詞，否認犯罪，並無理由，應駁
    回之。
據上論斷，應依刑事訴訟法第368 條，判決如主文。
本案經檢察官田炳麟到庭執行職務。
中    華    民    國    99    年    5     月    19    日
                  刑事第十四庭審判長法  官  陳志洋
                                    法  官  梁耀鑌
                                    法  官  謝靜恒
以上正本證明與原本無異。
不得上訴。
                                    書記官  陳珮茹
中    華    民    國    99    年    5     月    19    日
附錄：本案論罪科刑法條全文
刑法第214條
明知為不實之事項，而使公務員登載於職務上所掌之公文書，足
以生損害於公眾或他人者，處3 年以下有期徒刑、拘役或5 百元
以下罰金。

司法院資訊處製作；財團法人民間司法改革基金會備份。
